【裁判字號】    97,訴,2730
【裁判日期】    981020
【裁判案由】    拆屋還地
【裁判全文】
臺灣板橋地方法院民事判決              97年度訴字第2730號
原      告  丁○○
            丙○○
            庚○○
            己○○
            戊○○
共      同
訴訟代理人  湯應欽律師
被      告  乙○○
            甲○○
共      同
訴訟代理人  林亦書律師
複  代理人  陳垚祥律師
上列當事人間拆屋還地事件，本院於民國98年10月6日言詞辯論
終結，判決如下：
    主  文
被告應將坐落台北縣蘆洲市○○段四四八地號土地上如附圖所示
D部分，面積六十五點二七平方公尺之建物拆除，並將該部分土
地返還原告及其他共有人。
訴訟費用由被告負擔。
本判決第一項於原告以新台幣肆拾壹萬元供擔保後，得假執行。
但被告得以新台幣壹佰貳拾參萬元預供擔保而免為假執行。
    事實及理由
一、原告主張：坐落台北縣蘆洲市○○段448地號土地（下稱系
    爭土地），於民國94年3月22日以前，原係原告及訴外人林
    命、辛○○等7人共有，現則為原告及林命等6人共有，辛○○前未經其他土地共有人同意，擅自在系爭土地上如附圖所
    示D部分，面積65.27平方公尺，加蓋違章房屋（即門牌號碼
    台北縣蘆洲市○○路401之1號房屋之部分，下稱系爭建物）
    ，嗣辛○○遭其抵押權人高秀枝聲請拍賣系爭土地應有部分
    160分之54及上開401之1號房屋全部，經本院於94年3月22日
    拍賣，土地應有部分由原告庚○○、己○○、戊○○（下稱
    庚○○等3人）優先承買，包括系爭建物在內之房屋部分則
    由被告乙○○、甲○○等2人以新台幣（下同）64萬元得標
    買受，因系爭建物乃辛○○未經系爭土地共有人全體同意而
    擅自興建，自屬無權占有系爭土地，被告買受系爭建物後，
    已取得其事實上之處分權，自有拆屋權能，爰依民法第767
    條、第821條規定之物上請求權（即無權占有之法律關係）
    ，請求被告拆除系爭建物返還土地等情。並聲明：(1)如主文
    第1項所示；(2)願供擔保請准宣告假執行。
二、被告則以：(1)庚○○等3人及被告因拍賣而分別取得系爭土
    地及系爭建物之產權，被告所標得之系爭建物，自得依民法
    第425條之1之規定，繼續使用系爭土地，要非無權占用。(2)
    庚○○等3人之被繼承人陳朝有早與辛○○（即庚○○、己○○之叔母）協議分管使用系爭土地，庚○○等3人自應續
    受協議之拘束，不得主張被告無權占有。(3)原告丙○○、丁○○（下稱丙○○等2人）就系爭建物之建造，應屬同意，
    且僅以渠等各區區2.8坪即9.34平方公尺之土地產權，執以
    拆除系爭建物，將致被告受有2百餘萬元（含拍定價款及修
    繕費用），亦顯有民法第148條「權利濫用」之情事，無容
    准許。(4)辛○○與陳朝有於83年間協議處分系爭土地，並各
    自建屋使用，依土地法第34條之1第1項規定，自屬有權處分
    ，無須得其他全體共有人之同意，系爭建物自非無權占有系
    爭土地。(5)被告雖僅受讓系爭建物之事實上處分權，惟仍得
    繼受前手辛○○繼續使用系爭土地之權利，殊不因辛○○就
    系爭土地之應有部分產權嗣遭庚○○等3人主張優先購買致
    為無權占有等語置辯。並聲明：(1)原告之訴及假執行之聲請
    均駁回；(2)如受不利判決，願供擔保請准宣告免為假執行。
三、原告主張其為系爭土地之共有人，被告取得事實上處分權之
    系爭建物占有系爭土地如附圖所示D部分，面積65.27平方公
    尺之事實，業據原告提出土地登記謄本1份為證（本院卷一
    第5、6頁），並經本院會同台北縣中和地政事務所人員至現
    場勘驗屬實，製有勘驗筆錄暨複丈成果圖附卷可稽（同上卷
    第130至135頁），且被告亦不爭執，自堪信為真實。
四、被告雖以前詞抗辯系爭建物係有權占有系爭土地云云，惟查
    ：
  (1)按土地及其土地上之房屋同屬一人所有，而僅將土地或僅將
    房屋所有權讓與他人，或將土地及房屋同時或先後讓與相異
    之人時，土地受讓人或房屋受讓人與讓與人間或房屋受讓人
    與土地受讓人間，推定在房屋得使用期限內，有租賃關係，
    民法第425條之1第1項前段定有明文。次按最高法院48年台
    上字第1457號判例及73年度第5次民事庭會議決議闡釋「土
    地及房屋同屬一人」，而將土地及房屋分開同時或先後出賣
    ，應推斷「土地承買人」默許「房屋承買人」有繼續使用該
    土地之租賃關係存在。該所謂「土地及房屋同屬一人」固可
    包括「土地及房屋同屬相同之共有人」及「土地共有人數除
    與房屋相同之共有人外，尚有其他共有人」之情形在內；並
    將所稱之「房屋承買人」擴及於共同承購未經建物所有權第
    一次登記之房屋後具有事實上處分權之人。惟必以該房屋原
    所有人建造時經土地其他全體共有人同意，且就承買後未經
    建物所有權第一次登記房屋有「全部」之事實上處分權能者
    始足稱之（同院89年度台上字第284號裁判參照）。查辛○○於系爭土地上興建系爭建物，並未經系爭土地共有人林命
    同意（倘林命已死亡，亦未經其全體繼承人同意）之事實，
    為被告所不爭執，可見辛○○興建之系爭建物，確未經系爭
    土地全體共有人同意，自屬無權占有系爭土地，且辛○○原
    僅為系爭土地共有人之一，是系爭土地及系爭建物亦非同屬
    辛○○一人所有，依上開說明，被告自不能援引民法第425
    條之1第1項前段規定抗辯有權占有系爭土地。
  (2)被告抗辯丙○○等2人應有同意辛○○建造系爭建物之事實
    ，為原告所否認，被告雖提出辛○○98年2月6日電話錄音譯
    文為證（同上卷第80至82頁），惟辛○○既為系爭建物之起
    造人，於本件顯有相當利害關係，所為陳述難免偏頗其本人
    及被告，自難遽信，又辛○○興建之系爭建物乃無權占有系
    爭土地，丙○○等2人本於系爭土地共有人地位，請求被告
    拆屋還地，核屬正當權利之行使，亦難謂為權利濫用。
  (3)被告復抗辯辛○○與陳朝有於83年間協議處分系爭土地，並
    各自建屋使用，依土地法第34條之1第1項規定，自屬有權處
    分，無須得其他全體共有人之同意，系爭建物自非無權占有
    系爭土地云云，然縱辛○○與陳朝有曾於83年間協議在系爭
    土地上各自建屋使用，亦為其2人間就系爭土地之分管協議
    ，核屬系爭土地之管理行為，除未經其他共有人同意，不生
    拘束之效力外，因非屬系爭土地之處分行為，尤無適用土地
    法第34條之1第1項規定（即共有人得多數決處分共有不動產
    ）之餘地。
五、按「所有人對於無權佔有或侵奪其所有物者，得請求返還之
    。對於妨害其所有權者，得請求除去之。有妨害其所有權之
    虞者，得請求防止之」、「各共有人對於第三人，得就共有
    物之全部為本於所有權之請求。但回復共有物之請求，僅得
    為共有人全體之利益為之」，民法第767條、第821條分別定
    有明文。查被告有事實上處分權之系爭建物既無正當權源而
    占有系爭土地，原告自得本於系爭土地共有人身分，請求被
    告拆屋還地。
六、從而，原告依民法第767條、第821條規定之無權占有法律關
    係，請求被告將坐落系爭土地上如附圖所示D部分，面積65.
    27平方公尺之系爭建物拆除，並將該部分土地返還原告及其
    他共有人，為有理由，應予准許。
七、兩造陳明願供擔保請准宣告假執行及免為假執行，核無不合
    ，爰分別酌定相當擔保金額併予准許。
八、本件事證已臻明確，兩造其餘攻擊防禦方法及舉證，核與判
    決結果不生影響，爰不一一論述，併此敘明。
九、訴訟費用負擔之依據：民事訴訟法第78條、第85條第1項前
    段。
中    華    民    國    98    年    10    月    20    日
                  民事第二庭    法  官  連士綱
以上正本係照原本作成
如對本判決上訴，須於判決送達後20日內向本院提出上訴狀
中    華    民    國    98    年    10    月    21    日
                                書記官  吳俞玲

司法院資訊處製作；財團法人民間司法改革基金會備份。
